---
title:  "Sleep-Time Prediction"
author: "Eren Talha Temur"
date: "01/01/2025"
output: pdf_document
---

```{r setup, include=FALSE}
knitr::opts_chunk$set(echo = TRUE)
```

## Önce gerekli kütüphaneleri indirmeliyiz
```{r}
options(warn=-1)
options(message=FALSE)
library(ggplot2) # Veri görselleştirme ve grafik oluşturmak için
library(dplyr) # Veri manipülasyonu ve temizleme işlemi için kullanırız.
library(broom) # regresyon sonuçlarını tabloya dönüştürmek için kullanırız 
library(ggpubr) # ggplot2'ye yardımcı kütüphanedir. 
library(ISLR) # istatistiksel öğrenme için kullanılan veri seti koleksiyonudur.
library(PerformanceAnalytics) # Finansal veri analizi ve zaman serisi görselleştirme araçları sağlar. Risk yönetimi ve portföy analizi için kullanılır.
library(lmtest) # doğrusal model üstüne hipotez testleri yapar
library(faraway) # regresyon modelleme ve analiz uygulamaları için araçlar
library(mice) # eksik verileri düzenlemek ve işlemek için kullanırız
library(caret) # makine öğrenmesi modeli oluşturup eğitmek,analiz etmek için kullanırız.


options(scipen = 999)
```

## Veriyi hazırlamak ve Overfitting riskini azaltmak için test-eğitim parçalaması yapıp, gerekli işlemleri uygularız.
```{r}
model_data <- read.csv("sleeptime_prediction_dataset.csv")
model_data <- model_data %>% filter(WorkoutTime+ PhoneTime + WorkHours + RelaxationTime + SleepTime <= 24)
#Veriye ön inceleme uyguladığımızda,bazı satırlarda 
#verilen zaman dilimleri toplamlarının 24 saati geçtiğini gözlemledik.
#Bunun üzerine daha doğru tahminler yapabilmek adına veriyi filtreledik.
set.seed(145)
sampleindex <- sample(1:nrow(model_data), size = 0.8 * nrow(model_data))
egitimset <- model_data[sampleindex, ]
testset <- model_data[-sampleindex, ]

# Eğitim verisinde değişkenler arası korelasyonu görelim.
cor(egitimset)

#Bazı değişkenler arası ilişkiyi görselleştirelim
#Görselleştirme üzerinden aykırı değer varlığı gözlemledik.
plot(model_data$WorkHours, model_data$SleepTime, xlab = "Work Hours", ylab = "Sleep Time")
plot(model_data$RelaxationTime, model_data$SleepTime,xlab = "Relaxation Time", ylab = "Sleep Time")




```

## Aykırı Değer tespiti ve verinin doğru hale getirilmesi
```{r}
dist <- mahalanobis(egitimset, center = colMeans(egitimset), cov = cov(egitimset))
cutoff <- qchisq(p = 0.95, df = ncol(egitimset))
index <- which(dist > cutoff)
egitimsettemiz <- egitimset[-index, ]

# Temizlenmiş veriyi görselize etme, inceleme
plot(egitimsettemiz$WorkHours, egitimsettemiz$SleepTime, 
     xlab = "Work Hours", ylab = "Sleep Time")
cor(egitimsettemiz)
```

## Modeli kurma, aykırı değerlerden sıyrılmış veri ile aykırı değerleri içeren modelin karşılaştırılması
```{r}
model1 <- lm(SleepTime ~ ., data = egitimset)
model2 <- lm(SleepTime ~ ., data = egitimsettemiz)

summary(model1)
summary(model2)

#MODEL 1 İÇİN  

#WorkoutTime (beta1):Egzersiz yapılan süre 1 birim arttıkça, uyku süresi ortalama 0.436 saat artıyor.

#ReadingTime (beta2):Okuma yapılan süre 1 birim arttıkça, uyku süresi 0.2608 saat artıyor.

#PhoneTime (beta3):Telefon kullanım 1 birim arttıkça, uyku süresi -0.5688 saat azalıyor.

#WorkHours (beta4):Çalışma süresi 1 birim arttıkça, uyku süresi -0.382 saat azalıyor.

#CaffeineIntake (beta5):Kafein tüketimi 1 birim arttıkça, uyku süresi -0.0018 saat azalıyor

#RelaxationTime (beta6):Dinlenme süresi 1 birim arttıkça, uyku süresi 0.3564 saat artıyor.


#MODEL 2 İÇİN 
#WorkoutTime (beta1):Egzersiz yapılan 1 birim arttıkça, uyku süresi ortalama 0.452 saat artıyor.
#İlk modele göre etkisi biraz daha yüksek.

#ReadingTime (beta2):Okuma yapılan süre 1 birim arttıkça, uyku süresi 0.2696 saat artıyor.

#PhoneTime (beta3):Telefon kullanımı 1 birim arttıkça, uyku süresi -0.5608 saat azalıyor.

#WorkHours (beta4):Çalışma süresi 1 birim arttıkça, uyku süresi -0.3747 saat azalıyor.

#CaffeineIntake (beta5):Kafein tüketimi 1 birim arttıkça, uyku süresi -0.0019 saat azalıyor.

#RelaxationTime (beta6):Dinlenme süresi 1 birim arttıkça, uyku süresi 0.371 saat artıyor.

#Telefon kullanımı ve çalışma saatleri uyku süresi üzerinde en negatif etkilerden biri.
#Egzersiz, okuma ve dinlenme ise olumlu etkiler sağlıyor.

```
##Nihai model için hataların aykırı değer kontrolü
```{r}
standartlasmis_hata<-rstandard(model2) #hataları standartlaştırdık
summary(standartlasmis_hata) #Değerlendirme için özetini aldık.
#SUMMARY ÜZERİNDEN YORUM;
#REFERANS OLARAK -2/+2 ARALIĞINI ALARAK,HANGİ GÖZLEMLERİN BU ARALIK DIŞINDA KALDIĞINI BELİRLEYECEĞİZ.
indeksler<-which(abs(standartlasmis_hata)>2)
length(indeksler)
#49 tane hatamız OUTLIER olma potansiyeline sahip.

#ŞİMDİ COOK'S DISTANCE KULLANARAK AYKIRI DEĞER TESPİTİ YAPACAĞIZ VE 
#BU İKİ ÖLÇÜM SONUCUNDA MODELDEN TEMİZLENMESİ GEREKENLERİ BELİRLEYECEĞİZ.
distance<-cooks.distance(model2)
olcut_1<-mean(distance)*3
olcut_2<-4/length(distance)
#Eğer bir gözlemin Cook's distance mesafesi burada verdiğimiz ölcütlerden herhangi birini aşar ise, o gözlem genellikle aykırı olarak değerlendirilir.ölcütlerimiz birbirine cok yakın deger ürettigi icin olcut2'yi referans alıyoruz.

#TESTLER SONUCU BELİRLENEN AYKIRILARIN TEMİZLENMESİ
aykiri<-which(distance>olcut_1&abs(standartlasmis_hata)>2)
egitimsettemiz<-egitimsettemiz[-aykiri,]
nrow(egitimsettemiz)

#VERİMİZDEN HATALARIN AYKIRISINI DA TEMİZLEDİKTEN SONRA 1534'TEN 1485'E BİR DÜŞÜŞ GÖZLEMLEDİK.
#ŞİMDİ TEMİZ VERİMİZİ KULLANARAK NİHAİ MODEL OLAN MODEL2'Yİ TEKRAR OLUŞTURUYORUZ.
model2 <- lm(SleepTime ~ ., data = egitimsettemiz)
summary(model2)

#MODEL 2'NİN YENİDEN YORUMLANMASI
#WorkoutTime (beta1):Egzersiz yapılan 1 birim arttıkça, uyku süresi ortalama 0.484 saat artıyor.
#İlk modele göre etkisi biraz daha yüksek.

#ReadingTime (beta2):Okuma yapılan süre 1 birim arttıkça, uyku süresi 0.2909 saat artıyor.

#PhoneTime (beta3):Telefon kullanımı 1 birim arttıkça, uyku süresi -0.5856 saat azalıyor.

#WorkHours (beta4):Çalışma süresi 1 birim arttıkça, uyku süresi -0.3900 saat azalıyor.

#CaffeineIntake (beta5):Kafein tüketimi 1 birim arttıkça, uyku süresi -0.0019 saat azalıyor.

#RelaxationTime (beta6):Dinlenme süresi 1 birim arttıkça, uyku süresi 0.391 saat artıyor.

#Telefon kullanımı ve çalışma saatleri uyku süresi üzerinde en negatif etkilerden biri.
#Egzersiz, okuma ve dinlenme ise olumlu etkiler sağlıyor.
```

## Modellerin performans metrikleri üzerinden kıyaslanması
```{r}
# AIC ve BIC tanımı:::
AIC(model1,k=8)
AIC(model2,k=8)

## ## AIC değeri, modelin uygunluğunu ve basitliğini değerlendirir. 
## Daha düşük bir AIC değeri, modelin veri setine daha iyi uyduğunu gösterir.
## o yüzden -3869.843 olan AIC (model 2 için) 3284.432 olan AIC (model1)'den daha iyidir

# AIC, yalnızca modelin ne kadar iyi tahmin ettiğini değil, 
#aynı zamanda gereksiz karmaşıklıktan ne kadar kaçındığını da değerlendirir.
# İyi bir model ise hem basit hem de etkili olmalıdır.

BIC(model1)
BIC(model2)

## model1 = "3279.293" Yüksek BIC değeri, modelin veriye uyum sağlayamadığını göstermekte. 
#Yani olumsuz etkilemiş
## model2 = "-3875.417" Düşük BIC değeri, modelin veri setine hem daha iyi uyum sağladığını 
#hem de daha sade olduğunu kanıtlıyor.

# AIC VE BIC NEDEN ÖNEMLİ HANGİSİ?
# Küçük veri setinde: AIC genelde daha iyi sonuç verir çünkü karmaşıklığı daha AZ cezalandırır.
# Büyük veri setinde: BIC genelde daha iyidir çünkü daha fazla örnek varsa karmaşık 
#modelleri AĞIR cezalandırır.

```

## Modelin test verisi üzerinden değerlendirilmesi
```{r}


model1pred<-predict(model1,testset)

model2pred<-predict(model2,testset)

model1preddata<-data.frame("gercekdegerler"=testset$SleepTime,"tahminler"=model1pred)
model2preddata<-data.frame("gercekdegerler"=testset$SleepTime,"tahminler"=model2pred)

model1hata<-model1preddata$gercekdegerler-model1preddata$tahminler
model2hata<-model2preddata$gercekdegerler-model2preddata$tahminler


# Model performans metrikleri üzerinden değerlendirme
R2(model1preddata$tahminler, testset$SleepTime)
R2(model2preddata$tahminler, testset$SleepTime)
RMSE(model1preddata$tahminler, testset$SleepTime)
RMSE(model2preddata$tahminler, testset$SleepTime)
MAE(model1preddata$tahminler, testset$SleepTime)
MAE(model2preddata$tahminler, testset$SleepTime)

# model1 ve model2 'nin performans metriklerini karşılaştırdığımızda, 
#R^2 değerlerinin çok yakın olduğunu görüyoruz
#(model1: 0.8502043, model2:  0.8497381), yani her iki model de 
#toplam varyansın %85'ini açıklayabiliyor.

#Ancak mutlak hataların küçüklüğü önemsendiği durumda yani minimum hata ile 
#çalışmayı amaçladığımızda model2'nin model1'den üstün olduğunu gözlemlemekteyiz;
#> MAE(model1preddata$tahminler, testset$SleepTime)
#> [1] 0.148773
#> MAE(model2preddata$tahminler, testset$SleepTime)
#> [1] 0.1094065


```

## Varsayımların Değerlendirilmesi
```{r}
#MODELLERİMİZİ ELDE ETTİK,KARŞILAŞTIRDIK,VARSAYIMLARIN DEĞERLENDİRMESİNİ YAPACAĞIZ.
# Hatalar ile tahmin edilen değerler arasındaki ilişkiyi gösteren grafik
plot(model2$fitted.values,model2$residuals,main="degisen varyans durumu",
     xlab="fitted",ylab="residual")
abline(h=0,col="red")
#DEĞİŞEN VARYANSLILIK VARSAYIMI;
#BREUSH-PAGAN TESTİ;
#H0:DEĞİŞEN VARYANS YOK
#H1:DEĞİŞEN VARYANS VAR.

model2kok <- lm(sqrt(SleepTime)~.,data=egitimsettemiz)

#bp testi uygulanmadan önce kök dönüşümü uygulandı.

#BREUSH-PAGAN TESTİ
bptest(sqrt(SleepTime)~.,data=egitimsettemiz)
# P value 0.05'ten küçük o yüzden h0 'ı reddettik .
#Bundan dolayı değişen varyanslılık durumunun kök dönüşümüne
#rağmen devam ettiğini görüyoruz.


# Normallik Varsayımı
#NORMAL DAĞILIM İNCELEMESİNİ ÖNCELİKLE Q-Q PLOT ÜZERİNDEN YAPALIM.
qqnorm(residuals(model2kok), ylab = "Hatalar")
qqline(residuals(model2kok), col = "red")
hist(residuals(model2kok))

#NORMALLİK VARSAYIMI İÇİN HİPOTEZLERİMİZE KARAR VERELİM VE SHAPIRO-WILK TESTİ UYGULAYALIM.
#ÖNCE HİPOTEZLERE KARAR VERELİM.
#H0:NORMAL DAĞILIM VAR
#H1:SAPMA VAR,N.D. YOK.
shapiro.test(residuals(model2kok))
#P DEĞERİ 0.00000000002 ÇIKTIĞI İÇİN H0 REDDEDİLİR.VERİ NORMAL DAĞILMAMAKTADIR.

```

## Weighted Least Squares - Ağırlıklandırılmış kare dönüşümü : Değişken varyans durumunu çözebilmek için alternatif bir yol deniyoruz.
```{r}
weights <- 1 / lm(abs(residuals(model2kok)) ~ fitted(model2kok))$fitted.values^2
wls_model <- lm(sqrt(SleepTime) ~ ., data = egitimsettemiz, weights = weights)
summary(wls_model)
#WLS DÖNÜŞÜMÜ UYGULADIĞIMIZ MODELİN ÜZERİNDEN TEKRAR BPTEST UYGULAYALIM
#BREUSH-PAGAN TESTİ;
#H0:DEĞİŞEN VARYANS YOK
#H1:DEĞİŞEN VARYANS VAR.
bptest(sqrt(SleepTime) ~ ., data = egitimsettemiz, weights = weights)
#WLS dönüşümüne rağmen modelimizde bulunan değişen varyans durumu düzeltilememiştir.
```

## OTOKORELASYON testi.
```{r}
# OTOKORELASYON VARSAYIMI İÇİN DURBIN-WATSON TESTI KULLANILIR.
# HIPOTEZLERE KARAR VERELİM.
# H0:HATALAR İLİŞKİLİ DEĞİLLERDİR
# H1:HATALAR İLİŞKİLİDİRLER.
# TEST SONUCU YAKLAŞIK 2 İSE OTOKORELASYON YOKTUR.
# 2'DEN OLDUKÇA BÜYÜKSE NEGATİF OTOKORELASYON VARDIR.
# 2'DEN ÇOK KÜÇÜK DEĞERLER İSE POZİTİF OTOKORELASYON VARDIR.


n <- length(residuals(model2))
plot(tail(residuals(wls_model), n - 1),head(residuals(wls_model), n - 1),
     xlab = expression(hat(epsilon)[i]),ylab = expression(hat(epsilon)[i - 1]))

dwtest(sqrt(SleepTime)~.,data=egitimsettemiz)

# DWTEST=2.064~2 olduğundan ötürü Otokorelasyon yoktur.
#P-VALUE=0.89 olduğundan H0 reddetmek için yeterli kanıt yoktur.
#Yani Hatalar İlişkili Değillerdir.
```

## MULTICOLINEARY TEST
```{r}

#BAĞIMSIZ DEĞİŞKENLERİN İLİŞKİSİZ OLMASI VARSAYIMI.

# MULTICOLINEARY'NIN NEDEN OLDUĞU SORUNLAR:BETALARA İLİŞKİN VARYANSLARI ŞİŞİRİR.
#t_hesaplar küçülür.Modelde olması gereken değişkeni 
#yanlışlıkla modelden atmak zorunda kalıyoruz.

#VIF VARYANS ŞİŞİRME FAKTÖRÜ;1/1-R^2

#BUNU BULMANIN YOLU;4 TANE BAĞIMSIZ DEĞİŞKENİMİZ İÇİM VİF1 BULACAĞIZ
#X1 DEĞERİNİ BAĞIMLI OLARAK ALDIK. GERİ KALAN X2,X3,X4 BAĞIMSIZ OLDU.
#BUNLARI KULLANARAK OLUŞTURDUĞUMUZ MODELİN R^2'Sİ FORMÜLDE KULLANILACAKTIR.
#VIF2'Yİ BULMAK İSTERSEK BU SEFER X2 BAĞIMLI DİĞERLERİ BAĞIMSIZ OLACAKTIR.

#VIF<10 ISE PROBLEM YOKTUR.>10 VE BÜYÜKLÜK NE KADAR ARTARSA SORUN O KADAR ARTAR.

# DEĞİŞKENİ ATMAYIP ÇÖZMEK İSTİYORSAK ÇÖZÜMLER;
# YENİ DEĞİŞKENLER EKLEMEK
# İÇ İLİŞKİYİ ORTADAN KALDIRMAK:TEMEL BİLEŞENLER ANALİZİ YAPMAK
# MODELİ DEĞİŞTİRMEK:REGRESYON MODELİMİZİ DEĞİŞTİRECEĞİZ.
# ---VIF HESAPLATMA---#
vif(wls_model)
#BÜTÜN HEPSİ 10'UN ALTINDA ÇIKTIĞI İÇİN BİR SORUN YOK.MULTICOL PROBLEMİ GÖZLENMEMİŞTİR.

```

##STEPWISE(AŞAMALI) REGRESYON UYGULAMASI
```{r}
#EN DÜŞÜK AIC DEĞERİNİ ELDE EDECEK BİR MODEL KURMAK İÇİN 
#HANGİ SIRAYLA İLERLEMEMİZ GEREKTİĞİ HAKKINDA BİZE YOL GÖSTERMESİ ADINA 
#STEPWISE REGRESYON YÖNTEMLERİNDEN "BACKWARD" YÖNTEMİNİ KULLANACAĞIZ.
step(lm(sqrt(SleepTime) ~ ., data = egitimsettemiz, weights = weights),
     direction = "backward",
     scope=~WorkoutTime+ReadingTime+PhoneTime+WorkHours+CaffeineIntake+RelaxationTime)

#AŞAMALI REGRESYON SONUÇLARI İNCELENDİĞİNDE;
#HİÇBİR DEĞİŞKENİN MODELDEN ÇIKARILMASI UYGUN DEĞİLDİR.
#Başlangıç modelimiz optimaldir.
#Özellikle PhoneTime ve WorkHours değişkenleri model için en kritik değişkenlerdir.
#Modelden çıkarılmaları AIC değerini oldukça kötü etkilemiştir.






```